最高法院刑事判決　　　　　　九十四年度台上字第一四一六號
　　上　訴　人　台灣高等法院檢察署檢察官
　　上　訴　人
　　即　被　告　甲○○
　　選任辯護人　粘聰明律師
　　被　　　告　乙○○
上列上訴人等因被告等偽造文書案件，不服台灣高等法院中華民
國九十一年三月二十六日第二審判決（八十八年度上訴字第三九
四○號，起訴案號：台灣台北地方法院檢察署八十六年度偵字第
二七五六三號），提起上訴，本院判決如下：
    主  文
原判決撤銷，發回台灣高等法院。
    理  由
本件原判決撤銷第一審關於甲○○、乙○○部分之科刑判決，改
判依牽連犯從一重論處上訴人即被告甲○○連續行使變造私文書
，足以生損害於公眾及他人罪刑，及認為不能證明被告乙○○犯
罪，改判諭知該被告無罪，固非無見。
惟查：一、有罪判決書所記載之犯罪事實，為論罪科刑適用法律
之基礎，故凡於適用法律有關之重要事項，必須詳加認定，明確
記載，然後於理由內敘明犯罪事實所憑之證據及認定之理由，始
足為適用法律之依據。原判決認定被告甲○○以代辦美國投資移
民為由，分別向被害人陳癸朱、吳仁雄、陳建舟、何麗榕詐得其
等交付之款項後，於不詳時地將美國移民局通知文件（ Form I-
797）案號WAC-00-000-00000、 WAC-00-000-00000（均為核准通
知）上受通知人姓名Nevarez Chaidez, Guadalupe及Schrempel,
Mathias J.變造為陳癸朱及吳仁雄之英文名字CHEN,KUEI-CHU 及
WU,JEH-HSIUNG，復將美國移民局通知文件（Form I-797 ）案號
WAC-00-000-00000 （核准通知）上受通知人姓名Rios Zarazua,
mario變造為陳建舟之英文名字CHEN, CHIEN-CHOU，及將（ Form
I-797 ）上案號及受通知人欄變造為案號WAC-00-000-00000（美
國移民局查無此檔案）及何麗榕之英文名字HO, LEE-LONG，並將
上揭變造後之文件傳真予上述之陳癸朱等人而行使之，足以生損
害於美國移民局對於通知文件管理之正確性及上揭案號之受通知
人Nevarez Chaidez,Guadalupe、Schrempel, Mathias J.及Rios
Zarazua, mario，所為係犯刑法第二百十六條、第二百十條之行
使變造私文書罪及第三百三十九條第一項之詐欺取財罪，先後多
次行使變造私文書犯行，亦時間緊接犯罪構成要件相同，係基於
概括之犯意為之，應依連續犯論以一罪等情，其對於甲○○行使
變造私文書部分係基於連續犯之概括犯意為之，並未於事實欄翔
實記載認定，即有未洽。二、刑法上所謂變造文書，係指無製作
權者，就他人所製作之真正文書，加以改造而變更其內容之謂，
如自始本無該文書內容存在，即非就其真實內容加以變更，而屬
文書之偽造行為（本院二十八年上字第二二七八號判例要旨參照
）。卷附美國在台協會旅行服務組覆第一審函，載稱甲○○交付
陳癸朱等人之上開通知文件均屬偽造等情（見第一審卷第五八、
五九頁）；原判決認定甲○○上述改造美國移民局通知文件內容
後交予陳癸朱等人之行為，係犯刑法第二百十六條、第二百十條
之行使變造私文書罪，但其對於甲○○之上述改造行為，如何均
係就真正文書之內容予以變造，並未敘明其所憑之證據及認定之
理由；又依原判決之認定，其中WAC-00-000-00000部分，既為美
國移民局檔案所無，則甲○○製作該文書，如何亦僅係就他人製
作真正文書之內容加以改造變更，而非文書之偽造行為，併值詳
酌。原判決未予查明審認，逕認該部分均屬變造行為，自嫌調查
職責未盡及理由欠備。三、依原判決事實之認定，甲○○明知其
與友人DAVID WONG於八十四年十月十三日在美國亞歷桑納州設立
之ＤＮＴ公司，已於八十五年十月十日辦理撤銷登記，猶於八十
五年十月十四日起，仍以麥孛有限公司（下稱麥孛公司，甲○○
為董事）之名義，推出「美國投資移民加州授權作業中心療養院
專案」，並對外詐稱該專案係由美國ＤＮＴ公司授權麥孛公司辦
理，藉此表徵麥孛公司有門路辦理美國投資移民以取信於消費大
眾，使不知情之告訴人陳癸朱等人陷於錯誤，與之簽訂投資移民
合約，交付款項等情，而參諸告訴人陳癸朱於告訴狀指稱：被告
乙○○係麥孛公司股東，伊夫妻初至麥孛公司談投資移民時，乙
○○亦在場接待並謂其夫辦理移民業務經驗豐富，且乙○○與甲
○○合用辦公室（僅非同一間），伊交付麥孛公司之美金十五萬
元，即由其辦公室小姐收取後轉交乙○○，乙○○並於八十六年
六、七月間替伊安排赴美機位，曾出面與伊在電話中相談約三小
時之久，其知甲○○未依約履行，表示會安排甲○○回國，退還
伊交付之款項，本件投資移民案係甲○○與乙○○共同策劃等語
，原審同案被告王慧蘭於第一審亦供稱：「乙○○擔任麥孛公司
的財務方面，何（聖影）與林（淑念）是夫妻都是老板，應是都
管任何事。客戶若有疑問我都找甲○○，公司雜務、薪水我都找
乙○○」云云（見本案偵查卷第四一、四二頁，第一審卷第七九
頁）；如果無訛，乙○○既與甲○○係夫妻關係，與甲○○分別
為麥孛公司之股東、董事，平日復在同址上班，朝夕相處，倘其
負責麥孛公司之財務，並有參與甲○○與客戶間投資移民之洽談
事宜，及收取客戶交付款項之情事，其對於甲○○以其麥孛公司
經已撤銷登記之美國ＤＮＴ公司授權辦理為幌，而向被害人陳癸
朱等人詐騙款項及為前揭行使變造私文書之行為，能否諉為不知
並與甲○○間無犯意之聯絡，即非無推求之餘地。實情如何？原
審未遑詳酌上述事證，深入勾稽審明，即遽為乙○○有利之認定
，自嫌速斷。以上或為上訴意旨所指摘，或為本院得依職權調查
之事項，應認原判決關於被告甲○○、乙○○部分有撤銷發回更
審之原因。又本件檢察官起訴書關於被告乙○○部分，雖記載該
被告所為亦係犯刑法第三百三十九條第一項之詐欺罪嫌，但其犯
罪事實欄已敘及該被告係與同案被告甲○○共同基於意圖為自己
不法之所有之犯意聯絡，以代辦美國投資移民為由，於向被害人
陳癸朱騙取美金七萬五千元後，出具未經陳癸朱授權之申請技術
移民函件（按此即為原判決所載甲○○交予陳癸朱之變造美國移
民局通知文件，涉犯刑法行使變造私文書罪部分），以資搪塞等
情，檢察官於第二審上訴理由並載明乙○○與甲○○所為均犯刑
法之行使偽造私文書及詐欺罪嫌，足認乙○○所涉該變造文書部
分原即在起訴範圍內，檢察官對原判決關於乙○○部分亦得提起
第三審上訴，附予敘明。
據上論結，應依刑事訴訟法第三百九十七條、第四百零一條，判
決如主文。
中　　華　　民　　國　九十四　年　　三　　月　二十四　日
                      最高法院刑事第八庭
                          審判長法官  呂　潮　澤
                                法官  吳　昆　仁
                                法官  孫　增　同
                                法官  吳　昭　瑩
                                法官  趙　文　淵
      本件正本證明與原本無異
                                      書  記  官
中　　華　　民　　國　九十四　年　　三　　月　二十九　日
                                                      Ｌ
